臺灣高等法院刑事判決　　　　　　　100 年度上易字第1669號
上　訴　人　臺灣臺北地方法院檢察署檢察官
被　　　告　周瑞法
上列上訴人即檢察官因被告妨害名譽案件，不服臺灣臺北地方法
院100年度易字第1644號，中華民國100年6月30日第一審判決（
經檢察官聲請簡易判決處刑【100年度偵字第3116號】，原審簡
易庭認為不得依簡易程序處刑，而由原審改依通常程序審理），
提起上訴，本院判決如下：
    主  文
原判決撤銷。
周瑞法公然侮辱人，處拘役拾日，如易科罰金，以新臺幣壹仟元
折算壹日。
    事  實
一、周瑞法擔任臺北市冷凍空調技師公會理事長，復為中華民國
    冷凍空調技師公會全國聯合會（下稱全聯會）之常務理事，
    李曉蓓則為全聯會之會務人員。周瑞法因不滿李曉蓓對於全
    聯會會務之處理，並曾因會務問題對其出言不遜，欲將李曉
    蓓解僱，於民國99年8月13日在臺北市○○○路○段297號雙
    囍門餐廳召開之全聯會第6屆第1次臨時理監事聯席會討論李
    曉蓓是否應遭解僱一案時，於擔任會議紀錄之李曉蓓離席迴
    避之際，其主觀上有預見公然以「狗吠」、「狗咬」等語形
    容李曉蓓之言行舉止，可能足以貶損李曉蓓人格上之社會評
    價，竟為使與會之理監事與其立場相同而得以順利解僱李曉
    蓓，對其上開行為可能足以貶損李曉蓓人格上社會評價乙事
    不違背其本意，而基於公然侮辱李曉蓓之不確定故意，先後
    對與會之理監事公然陳稱：「別人的人，你安捏狗在吠人的
    時候，甲你嘸關係啦，但狗吠你的時候，就嘸同款哪，聽有
    嘸？知影嘸？」（以閩南語發言）、「因為你沒有被狗咬過
    啦」（以國語發言）等語，而接續為足以貶損李曉蓓人格上
    社會評價之侮辱行為，嗣李曉蓓於會後整理會議紀錄而播聽
    錄音時始發現上情。
二、案經李曉蓓訴請臺灣臺北地方法院檢察署檢察官聲請簡易判
    決處刑，原審簡易庭認為不得依簡易程序處刑，而由原審改
    依通常程序審理。
    理  由
一、本判決以下所引用之被告以外之人於審判外作成之供述證據
    ，公訴人、被告知有刑事訴訟法第159條第1項不得為證據之
    情形，而未於本案言詞辯論終結前聲明異議，本院審酌上開
    證據資料製作時之情況，尚無違法不當及證明力明顯過低之
    瑕疵，亦認為以之作為證據應屬適當；而其餘所依憑判斷之
    非供述證據，本院亦查無有何違反法定程序取得之情形，且
    各該證據均經本院於審判期日依法進行證據之調查、辯論，
    被告於訴訟上之防禦權，已受保障，故該等證據資料均有證
    據能力。
二、訊據被告周瑞法固不否認其擔任臺北市冷凍空調技師公會理
    事長，復為全聯會之常務理事，因不滿告訴人李曉蓓對於全
    聯會會務之處理，並曾因會務問題對其出言不遜，認李曉蓓
    不適任欲將伊解僱，於上開時、地召開之全聯會第6屆第1次
    臨時理監事聯席會討論李曉蓓是否應遭解僱一案時，於擔任
    會議紀錄之李曉蓓離席迴避之際，先後對當場與會之理監事
    陳稱：「別人的人，你安捏狗在吠人的時候，甲你嘸關係啦
    ，但狗吠你的時候，就嘸同款哪，聽有嘸？知影嘸？」、「
    因為你沒有被狗咬過啦」等情屬實，惟矢口否認有何公然侮
    辱李曉蓓之犯行，並辯稱：其係因不堪遭告訴人李曉蓓長期
    侮辱，所以於全聯會召開會員大會時提案將李曉蓓解僱，會
    議決議交由理監事聯席會處理，故始於全聯會第6屆第1次臨
    時理監事聯席會討論此案。該次會議開會時，因李曉蓓是會
    議紀錄人員，所以請她迴避，由與會的理監事討論新任理事
    長鄭正仁應如何執行開除李曉蓓的決議。因有的理監事對於
    事情的來龍去脈不是很清楚，其才以上開言詞對理監事們去
    解釋事情的來龍去脈，其只是以上開方式去比喻其想要表達
    的意思，希望對事實不清楚的理監事能夠了解實情，所以其
    真正之意思並不是指告訴人李曉蓓是狗，並無對李曉蓓侮辱
    之意云云。
三、經查：
（一）上開事實，業據告訴人李曉蓓於警詢（99他10661卷第29
      至30頁）、檢察官偵訊（同上卷第61至62頁）及原審審理
      時（原審卷第26頁反面）指訴綦詳，即被告於警詢、檢察
      官偵訊、原審迄本院審理中亦均不否認於全聯會第6屆第1
      次臨時理監事聯席會中有對與會之理監事陳稱：「別人的
      人，你安捏狗在吠人的時候，甲你嘸關係啦，但狗吠你的
      時候，就嘸同款哪，聽有嘸？知影嘸？」、「因為你沒有
      被狗咬過啦」等語（99他10661卷第28、51、52頁；原審
      卷第24頁反面至第25頁、第25頁反面；本院卷第18頁正、
      反面），並有告訴人李曉蓓所提出之全聯會99年8月13日
      第6屆第1次臨時理監事聯席會錄音逐字稿（99他10661卷
      第7至10頁）及被告所提出之全聯會第6屆第1次臨時理監
      事聯席會會議紀錄（99他10661卷第55至56頁）附卷可稽
      ，足見告訴人上開指訴確與事實相符，堪以採信。
（二）被告雖辯稱：其係因遭告訴人李曉蓓長期侮辱，所以於全
      聯會召開會員大會時提案將李曉蓓解僱，會議決議交由理
      監事聯席會處理，故始於全聯會第6屆第1次臨時理監事聯
      席會討論此案，該次會議開會時，因李曉蓓是會議紀錄人
      員，所以請她迴避，由與會的理監事討論新任理事長鄭正
      仁應如何執行開除李曉蓓的決議，因有的理監事對於事情
      的來龍去脈不是很清楚，其才以上開言詞對理監事們去解
      釋事情的來龍去脈及比喻其想要表達的意思，希望對事實
      不清楚的理監事能夠了解實情等語。而觀諸卷附全聯會99
      年7月24日第6屆第1次會員代表大會暨技術研討會會議紀
      錄於臨時動議第三案全聯會會務人員解僱案（提案人周瑞
      法）載明：地方公會為全聯會之會員，本會會務人員誹謗
      會員周瑞法理事長，依勞基法侮辱僱主應予解僱，提請第
      6屆理監事會討論等語（99他10661卷第6頁），及全聯會
      99年8月13日第6屆第1次臨時理監事聯席會會議紀錄於臨
      時動議第三案討論第6屆第1次會員代表大會臨時動議提全
      聯會會務人員解僱案載明：地方公會為全聯會之會員，本
      會會務人員誹謗會員周瑞法理事長，依勞基法侮辱僱主應
      予解僱，請新任理事長（即鄭正仁）儘速依法處理等語（
      99他10661卷第56頁），復參以上開全聯會99年8月13日第
      6屆第1次臨時理監事聯席會於臨時動議討論會務人員李曉
      蓓解僱案時，因與會之理監事對於是否要再觀察李曉蓓之
      言行而給予其留任之機會，抑或要解僱、資遣李曉蓓看法
      不一，被告始對與會之理監事陳稱：「別人的人，你安捏
      狗在吠人的時候，甲你嘸關係啦，但狗吠你的時候，就嘸
      同款哪，聽有嘸？知影嘸？」、「因為你沒有被狗咬過啦
      」等語，有上開全聯會99年8月13日第6屆第1次臨時理監
      事聯席會錄音逐字稿（99他10661卷第7至10頁）附卷足憑
      ，固堪認被告所供上情，並非全然無據。然查被告為一智
      識健全之成年人，當知人類係萬物之靈，且華人社會若以
      狗描述他人時，通常有含有貶抑他人人格之意思，則其對
      其於上開全聯會第6屆第1次臨時理監事聯席會上公然對與
      會之理監事，竟以「狗吠」、「狗咬」等語形容李曉蓓之
      言行舉止，其行為可能足以貶損李曉蓓人格上之社會評價
      乙節，自無可能毫無認識。縱如其於本院所辯，其乃因與
      會之理監事對於是否要解僱李曉蓓有不同之意見，為使與
      會之理監事與其立場相同以達其順利解僱李曉蓓之目的，
      而於李曉蓓離席迴避之際對與會之理監事以上開言詞形容
      李曉蓓之言行舉止，尚難認其當然具有直接欲貶損李曉蓓
      人格上社會評價而刻意以上開粗鄙言語予以辱罵之直接故
      意，惟被告主觀上既已預見公然以上開言詞形容李曉蓓之
      言行舉止，可能足以貶損李曉蓓人格上之社會評價，其為
      達上述解僱李曉蓓之目的，竟對其上開行為可能足以貶損
      李曉蓓人格上社會評價乙事不違背其本意，而先後對與會
      之理監事為上開表述，則被告公然接續為上開足以貶損李
      曉蓓人格上社會評價之侮辱行為時，至少具有公然侮辱李
      曉蓓之不確定故意，已彰彰明甚。是被告辯稱：其真正之
      意思並不是指告訴人李曉蓓是狗，並無對李曉蓓侮辱之意
      等語，縱堪認其並無刻意以上開粗鄙言語辱罵李曉蓓之直
      接故意，仍無礙於其主觀上具有公然侮辱李曉蓓之不確定
      故意，而無從解免其公然侮辱之犯行。
四、被告於原審請求傳喚全聯會於99年8月13日召開臨時理監事
    聯席會時之前任理事長黃克修及現任理事長鄭正仁，於本院
    審理時復請求傳喚當日與會之所有理監事，以證明其為上開
    表述時並無侮辱告訴人李曉蓓之意。惟查，本件依卷附全聯
    會99年7月24日第6屆第1次會員代表大會暨技術研討會會議
    紀錄、全聯會99年8月13日第6屆第1次臨時理監事聯席會會
    議紀錄及上開全聯會99年8月13日第6屆第1次臨時理監事聯
    席會錄音逐字稿之記載，已足以還原全聯會於99年8月13日
    召開臨時理監事聯席會之開會經過，且足以認定被告係為使
    與會之理監事與其立場相同以達其順利解僱李曉蓓之目的，
    而於李曉蓓離席迴避之際對與會之理監事為上開表述，尚難
    認其當然具有直接欲貶損李曉蓓人格上社會評價而刻意以上
    開粗鄙言語予以辱罵之直接故意，然仍無礙於其主觀上具有
    公然侮辱李曉蓓之不確定故意，上開待證事實已甚明確，是
    本院認並無傳喚上開證人到庭之必要。綜上，本件事證已明
    ，被告對告訴人為公然侮辱之犯行，洵堪認定，應依法論科
    。
五、按「刑法分則中公然二字之意義，祇以不特定人或多數人得
    以共見共聞之狀況為已足」（司法院院字第2033號解釋參照
    ）。「刑法上之公然侮辱罪，祗須侮辱行為足使不特定人或
    多數人得以共見共聞，即行成立。不以侮辱時被害人在場聞
    見為要件」（司法院院字第2179號解釋參照）。「本院院字
    第2033號解釋所謂多數人，係包括特定之多數人在內，至其
    人數應視立法意旨及實際情形已否達於公然之程度而定」（
    司法院釋字第145號解釋參照）。次按所謂侮辱，凡未指明
    具體事實，而其內容足以貶損他人人格上社會評價之輕蔑行
    為，即足當之。查本件全聯會99年8月13日第6屆第1次臨時
    理監事聯席會，雖係於雙囍門餐廳包廂內舉行，此業據證人
    即告訴人李曉蓓於檢察官偵訊時證述明確（99他10661卷第
    61頁），惟與會之理監事及其餘列席人員（扣除中途離席迴
    避之告訴人李曉蓓）已達18人，有上開全聯會99年8月13日
    第6屆第1次臨時理監事聯席會會議紀錄（99他10661卷第55
    頁）附卷足憑，且證人即告訴人李曉蓓於檢察官偵訊時復證
    稱：除上開人員外，於開會中途尚不時有餐廳服務人員進出
    包廂而得以聽聞其等開會之內容等情（99他10661卷第62頁
    ），是被告於全聯會99年8月13日召開第6屆第1次臨時理監
    事聯席會時，對與會之理監事為上開表述，自係處於公然之
    情狀無訛；又被告對與會之理監事以「狗吠」、「狗咬」等
    語形容李曉蓓之言行舉止，其行為足以貶損李曉蓓人格上之
    社會評價而該當侮辱之行為，亦甚明灼；且縱未對李曉蓓當
    面為之，而係於李曉蓓離席迴避之際對在場之理監事為上開
    表述，亦無解於其上開犯行。是核被告所為，係犯刑法第
    309條第1項之公然侮辱罪。被告先後以「別人的人，你安捏
    狗在吠人的時候，甲你嘸關係啦，但狗吠你的時候，就嘸同
    款哪，聽有嘸？知影嘸？」、「因為你沒有被狗咬過啦」等
    言語公然侮辱告訴人李曉蓓，係出於同一公然侮辱李曉蓓之
    不確定故意下所為之接續行為，應論以接續犯。
六、原審未經詳查，竟以被告已處處小心提防告訴人，且被告在
    全聯會第6屆第1次會員大會全程、臨時理監事聯席會其他議
    程中，均未公然宣稱公訴所指侮辱告訴人話語，僅僅在告訴
    人離場之期間內提及，足認被告並不欲使告訴人知悉其所述
    之公訴指摘內容，尚難認被告具有侮辱告訴人之故意等情，
    而遽為被告無罪之諭知，自有未洽。檢察官上訴意旨略以：
    被告明知告訴人係擔任會議紀錄，在主席請告訴人迴避之情
    形下，其發言之受話人雖非告訴人本人，惟其發言內容為多
    數人共聞，且極易給告訴人得知，仍大逞口舌之快私自加上
    謾罵言詞，以狗吠、狗咬形容告訴人予在場人士聽聞，顯有
    意貶抑告訴人之社會地位等語，指摘原判決不當，尚非全無
    理由，自應由本院將原判決予以撤銷改判。爰審酌被告擔任
    臺北市冷凍空調技師公會理事長，復為全聯會之常務理事，
    本應展現泱泱格局，竟於全聯會99年8月13日召開第6屆第1
    次臨時理監事聯席會討論李曉蓓是否應遭解僱一案時，未適
    當陳述李曉蓓不適任全聯會會務人員之事實及理由，僅為使
    與會之理監事與其立場相同而達其順利解僱李曉蓓之目的，
    在上開會議議程中大逞口舌之快，對其以「狗吠」、「狗咬
    」等語形容李曉蓓之言行舉止可能足以貶損李曉蓓人格上社
    會評價乙事不違背其本意，而公然接續為上開足以貶損李曉
    蓓人格上社會評價之侮辱行為，發言極不理性，兼衡被告迄
    未與告訴人達成和解，暨其出言公然侮辱告訴人之手段、對
    告訴人之人格與名譽之貶損程度及其品行、智識程度、犯罪
    後之態度等一切情狀，量處如主文第2項所示之刑，並諭知
    易科罰金之折算標準，以示懲儆。至被告所辯李曉蓓平日亦
    有侮辱其人格之情事，縱所述屬實，亦屬應另案處理之問題
    ，與本案被告犯行之認定無涉，併此敘明。
七、據上論斷，應依刑事訴訟法第369條第1項前段、第364條、
    第299條第1項前段，刑法第309條第1項、第41條第1項前段
    ，刑法施行法第1條之1第1項、第2項前段，判決如主文。
本案經檢察官楊秀琴到庭執行職務。
中    華    民    國   100    年    8     月    30    日
                  刑事第二十庭審判長法  官  周盈文
                                    法  官  詹駿鴻
                                    法  官  林海祥
以上正本證明與原本無異。
不得上訴。
                                    書記官  林初枝
中    華    民    國   100    年    8     月    30    日
附錄本案論罪科刑法條全文
刑法第309 條
公然侮辱人者，處拘役或3 百元以下罰金。
以強暴犯前項之罪者，處1 年以下有期徒刑、拘役或5 百元以下
罰金。